臺灣高等法院民事判決
109年度上易字第362號
上  訴  人  廖世道  
            汪桂蘭  
            廖彭瑞娘
共      同
訴訟代理人  李文傑律師
            李家豪律師
被  上訴人  廖世增  
訴訟代理人  曾彥峯律師
上列當事人間請求返還不當得利事件，上訴人對於中華民國109
年2月7日臺灣新竹地方法院108年度訴字第347號第一審判決提起
上訴，並為訴之追加，本院於109年8月20日言詞辯論終結，判決
如下：
    主      文
上訴及追加之訴均駁回。
第二審訴訟費用（含追加之訴部分）由上訴人負擔。
    事實及理由
壹、程序方面
    按第二審訴之變更或追加，非經他造同意不得為之，但請求
    之基礎事實同一者，不在此限，民事訴訟法第446條第1項、
    第255條第1項第2款定有明文。查，上訴人於原審主張之請
    求權基礎為不當得利返還請求權，嗣於本院追加借名登記終
    止後返還請求權為請求權基礎（見本院卷第78頁），經核該
    追加之訴與原訴請求之基礎事實均屬同一，揆諸前揭法條規
    定，自可准許。
貳、實體方面
一、上訴人主張：緣兩造祖父廖光琳與配偶共育有長男廖益土(
    民國前0年0月0日生，74年3月25日歿)、次男廖益爐(0年0月
    00日生，75年3月1日歿)、三男廖益財(0年0月00日生，76年
    7月30日歿 )、四男廖益樟( 0年00月00日生，79年1月28日
    歿 )、五男廖益喜(00年0月0日生，59年5月27日歿 )、六男
    廖益良(00年0月00日生，已歿)及七男廖益杰(00年00月0日
    生，97年2月18日歿)等人，廖光琳之配偶陳氏並於30多年間
    ，就廖光琳所遺土地依七房男丁各自實際耕作狀況進行分配
    ，其中坐落新竹縣○○鄉○○段000地號土地（下稱系爭土地）
    係分由七男廖益杰即上訴人廖世道（與上訴人汪桂蘭、廖彭
    瑞娘合稱上訴人，分別時各稱其名）之父、六男廖益良即汪
    桂蘭之配偶、三男廖益財即廖彭瑞娘配偶廖世隆之父3人共
    有，權利範圍依序為25.5%、32.7%、41.8%，然因嗣後辦理
    登記時查核不實，家族成員又多不識字，以致未依前述分配
    結果辦理登記，而由廖益杰將系爭土地借名登記於被上訴人
    之父廖益樟名下。又廖益樟死亡後，由被上訴人繼承取得系
    爭土地，廖益杰、廖益良及廖益財死亡後，各該繼承人則同
    意分別由廖世道、汪桂蘭、廖彭瑞娘繼承系爭土地之權利，
    詎被上訴人竟未經上訴人同意，擅自於95年5月5日出售系爭
    土地，且拒絕返還買賣價金新臺幣(下同)128萬元。爰依不
    當得利之法律關係，或追加之借名登記終止後返還請求權，
    擇一請求被上訴人分別給付廖世道326,400元、汪桂蘭418,5
    60元、廖彭瑞娘535,040元，及均自起訴狀繕本送達翌日起
    至清償日止，按年息5%計算之利息。
二、被上訴人則以：系爭土地原係廖益杰借名登記於廖益樟名下，與廖益良及廖益財無關，廖益良、廖益財及其等之繼承人（如汪桂蘭、廖彭瑞娘）對被上訴人自無任何權利存在；廖益樟於65年4、5月間，已將廖益杰其他借名登記之土地，悉數返還予廖益杰，系爭土地則因地形狹長不利耕作，經廖益杰同意由廖益樟實質取得所有權，無庸返還，是其等間應已無借名登記契約存在；縱認廖益杰與廖益樟間仍有借名登記契約存在，該契約亦因廖益樟於79年1月28日死亡而終止，是上訴人主張之不當得利或借名登記終止返還請求權，均已罹於15年之消滅時效，被上訴人自得拒絕返還等語，資為抗辯。
三、原審就上訴人之請求，為其全部敗訴之判決。上訴人不服，
    提起上訴，並於本院追加依借名登記終止後返還請求權為請
    求權基礎，聲明：㈠原判決廢棄。㈡被上訴人應給付廖世道32
    6,400元、汪桂蘭418,560元、廖彭瑞娘535,040元，及均自
    起訴狀繕本送達翌日起至清償日止，按年息5%計算之利息。
    被上訴人答辯聲明：上訴及追加之訴駁回。
四、兩造不爭執事項（見本院卷第80-81頁）：
　㈠系爭土地於42年9月16日因放領移轉登記予被上訴人之父廖益
    樟所有，嗣於79年8月8日由被上訴人因繼承登記取得該地所
    有權。
  ㈡被上訴人於95年5月5日將系爭土地出售予訴外人黃玉山，取
    得買賣價金128萬元。
  ㈢兩造對於原法院108年度竹司調字第24號卷宗第13頁及第30頁
    之家族男系子孫繼承系統表記載內容不爭執。
  ㈣廖世道之父廖益杰曾就坐落新竹縣○○鄉○○段00-0、00-00、00
    -00、000-0、000、000及000-0地號土地及系爭土地，借用
    廖益樟之名義登記，嗣經廖益樟於65年4、5月間將上開除系
    爭土地外之其他土地所有權移轉登記予廖世道。
五、本院之判斷
　　兩造均同意簡化本件爭點之項目（見本院卷第81頁），茲分
    述如下：
  ㈠廖益杰是否已於65年間，同意系爭土地由廖益樟實質取得，
    無庸返還？
　1.按當事人主張有利於己之事實者，就其事實有舉證之責任。
    但法律別有規定，或依其情形顯失公平者，不在此限。民事
    訴訟法第277條定有明文。是被上訴人辯稱廖益杰已於65年
    間，同意系爭土地由廖益樟實質取得所有權，日後無庸返還
    等情，既為上訴人所否認，自應由被上訴人就此有利於己之
    事實，負舉證之責。
　2.然查，被上訴人就其所指前情，僅稱廖益樟於65年4、5月間
    ，已將廖益杰其他借名登記之土地，悉數返還予廖益杰，僅
    系爭土地因地形狹長不利耕作，故業經廖益杰同意由廖益樟
    實質取得云云，惟廖益樟未將系爭土地與其他借名登記土地
    一併返還廖益杰之原因，實有眾多可能，尚無從據此逕認廖
    益杰業已同意由廖益樟實質取得系爭土地之所有權。此外，
    被上訴人復未能提出其他證據，以證明廖益杰確有同意由廖
    益樟實質取得系爭土地所有權之情事，則其據此辯稱廖益樟
    並無返還系爭土地之義務，自難認可採。
  ㈡系爭借名登記契約是否已終止？何時終止？上訴人之借名登
    記終止後返還請求權及不當得利請求權是否已罹於時效？
　1.按委任關係，因當事人一方死亡、破產或喪失行為能力而消
    滅。但契約另有訂定，或因委任事務之性質不能消滅者，不
    在此限。民法第550條定有明文。又借名登記之契約，其成
    立側重於借名者與出名者間之信任關係，性質與委任關係類
    似，應類推適用民法第550條規定，除契約另有訂定或因契
    約事務之性質不能消滅者，因當事人一方死亡而消滅。此際
    借名者或其繼承人自可依借名契約消滅後之借名標的物返還
    請求權請求出名者或其繼承人返還該標的物，如該標的物因
    可歸責於債務人之事由，致給付不能者，借名人得依民法第
    226條第1項之規定請求賠償損害，且該項損害賠償之債，性
    質上為原債權之延長，屬於原債權之變形，與原債權具有同
    一性，其請求權之消滅時效，應自原債權之請求權可行使時
    起算（最高法院109年度台上字第721號、104年度台上字第1
    399號判決意旨參照）。
  2.上訴人主張系爭土地係廖益杰借名登記於廖益樟名下乙節，
    為被上訴人所不爭執，且無資料顯示廖益樟成為實質所有權
    人，前亦已詳述，是上訴人主張廖益杰與廖益樟間就系爭土
    地有借名登記契約存在，固堪信屬實。惟查，廖益樟業於79
    年1月28日死亡，此為兩造不爭之事實（見原法院108年度竹
    司調字第24號卷第30頁），上訴人復未能證明廖益杰與廖益
    樟就前述借名登記契約，另有不因一方死亡而終止之約定存
    在；而參以上訴人所稱廖益杰將系爭土地借名登記於廖益樟
    名下，係因廖益杰當時尚屬年幼，故暫以兄長名義登記等語
    （見本院卷第129、130頁），亦足認七男廖益杰係因年齡因
    素而與四男廖益樟訂立借名登記契約，則以該借名登記契約
    之原因及性質觀之，亦難認於廖益杰年歲漸長，且廖益樟業
    已死亡後，其等間就系爭土地之借名登記契約，有何依其性
    質仍不能消滅之情事。是以，前述借名登記契約之出名人廖
    益樟既已於79年1月28日死亡，上訴人復未能證明廖益杰與
    廖益樟間另有其他約定，或依該借名登記契約之性質及當時
    借名人廖益杰已年滿57歲（見原法院108年度竹司調字第24
    號卷第30頁）之情事，有何仍不能消滅借名登記關係之事由
    存在，則揆諸前揭說明，廖益杰與廖益樟間就系爭土地之借
    名登記契約，自應於廖益樟79年1月28日死亡時消滅。
　3.再按請求權，因十五年間不行使而消滅。但法律所定期間較
    短者，依其規定；消滅時效，自請求權可行使時起算；時效
    完成後，債務人得拒絕給付。民法第125條、第128條前段、
    第144條第1項亦有明定。從而，廖益杰與廖益樟間就系爭土
    地之借名登記契約，既於廖益樟79年1月28日死亡時消滅，
    則廖益杰就系爭土地之借名登記終止返還請求權及不當得利
    返還請求權，即均自79年1月29日起得以行使，並應自斯時
    起算消滅時效，而於94年1月28日因15年之時效屆滿而消滅
    。此外，上訴人復未能證明於前揭時效屆滿前，有何中斷時
    效之事由存在，是廖世道於108年1月16日以其繼承取得廖益
    杰就系爭土地之借名登記終止返還請求權及不當得利返還請
    求權為由，起訴請求被上訴人返還其出售系爭土地所得之價
    款，顯已逾15年之消滅時效。
　4.上訴人雖稱其等均因繼承而為系爭土地之實質所有權人，故
    被上訴人於繼承取得系爭土地後之95年5月5日出售該土地，
    並受有價金之利益，即構成非給付型之不當得利，上訴人之
    不當得利返還請求權時效應自95年5月5日起算云云。然廖益
    杰與廖益樟就系爭土地之借名登記契約，既已於79年1月28
    日因廖益樟死亡而消滅，前已詳述，則自79年1月29日起，
    就被上訴人因繼承而取得廖益樟所遺之系爭土地而言，已屬
    不當得利甚明，至被上訴人嗣於95年5月5日出售系爭土地而
    獲取價金利益，性質上僅屬原不當得利之變形，尚非重新取
    得其他利益，自無另行成立不當得利之餘地；質言之，上訴
    人主張之不當得利債權，早於79年1月29日借名登記契約消
    滅時，即已存在，並得行使，被上訴人於95年5月5日出售系
    爭土地而獲取價金利益，不過使其原受有之利益即系爭土地
    無法原物返還，而僅能償還其價額，惟此仍與前述不當得利
    債權具有同一性，是上訴人主張之不當得利返還請求權，其
    消滅時效自應自原不當得利請求權可行使時即79年1月29日
    起算，上訴人主張應自95年5月5日起算云云，尚屬誤會，洵
    非可採。　
  ㈢綜上所述，上訴人主張之借名登記終止返還請求權及不當得
    利返還請求權，均罹於時效，致非可取。且有關金額部分之
    爭點，亦無論述之必要，併此敘明。
六、綜上所述，上訴人依不當得利返還請求權，請求被上訴人分
    別給付廖世道326,400元、汪桂蘭418,560元、廖彭瑞娘535,
    040元，及均自起訴狀繕本送達翌日起至清償日止，按年息5
    %計算之利息，為無理由，應予駁回。原審所為上訴人敗訴
    之判決，並無不合。上訴論旨指摘原判決不當，求予廢棄改
    判，為無理由，應駁回其上訴。另上訴人追加依借名登記終
    止後返還請求權而為請求部分，亦無理由，應併予駁回。
七、本件事證已臻明確，兩造其餘之攻擊或防禦方法及所用之證
    據，經本院斟酌後，認為均不足以影響本判決之結果，爰不
    逐一論列，附此敘明。
八、據上論結，本件上訴及追加之訴均無理由，依民事訴訟法第
    449條第1項、第78條、第85條第1項前段，判決如主文。　
中　　華　　民　　國　　109 　年　　9 　　月　　3 　　日
                  民事第二十庭 
                        審判長法  官   吳燁山 
                              法  官   林玉蕙
                              法  官   馬傲霜
正本係照原本作成。
不得上訴。
中　　華　　民　　國　　109 　年　　9 　　月　　3 　　日

 　　　　　　　　　　　　　   書記官   崔青菁